【裁判字號】    98,交抗,124
【裁判日期】    980617
【裁判案由】    聲明異議
【裁判全文】
臺灣高等法院臺南分院交通事件裁定
抗  告  人  交通部公路總局嘉義區監理所麻豆監理站
代  表  人  乙○○
受  處分人  甲○○
上列抗告人因受處分人違反道路交通管理處罰條例聲明異議案件
，不服臺灣臺南地方法院中華民國98年4月29日所為裁定（98年
度交聲字第367號；嘉義區監理所麻豆監理站民國98年3月20日所
為之裁決案號：麻監裁罰字第裁75－M00000000號）提起抗告，
本院裁定如下:
    主      文
抗告駁回。
    理      由
一、原處分機關處分意旨略以：異議人即受處分人甲○○於民國
    (下同)九十六年十二月十日十八時五分許，駕駛車號M2E-17
    0號重型機車，行經臺南縣安定鄉蘇林村130之1號前時，因
    撞擊路旁電線桿而人車倒地，經警據報到場處理，並將異議
    人送至新樓基督教醫院麻豆分院後，測得換算呼氣酒精濃度
    達每公升0.38毫克，經警以「酒精濃度超過規定標準」為由
    ，掣開舉發通知單，復查仍認前揭違規情事屬實，於98年3
    月20日依道路交通管理處罰條例第35條第1項第1款及違反道
    路交通管理事件統一裁罰基準及處理細則等規定，以麻監裁
    罰字第裁75－M00000000號裁決書，裁處異議人罰鍰新臺幣
   （下同）15,000元，吊扣駕駛執照12個月（已於97年2月1日
    執行吊扣駕照），並參加道安講習等語。
二、異議人聲明異議意旨略以：異議人當日喝了1罐罐裝啤酒，
    於騎車返家途中，在丁字路突然有輛箱型貨車轉入車道，為
    閃躲來車而撞上電線桿，非不勝酒力發生車禍；因本件車禍
    而影響身體健康，已花費龐大醫療費用，且現無工作，亦無
    法就學，而待在家裡，本件酒後駕駛行為已經緩起訴，捐出
    10,000元給公益團體，該10,000元係異議人之父親代為支付
    ，現復有15,000元之罰鍰須繳納，已無法繳納。緩起訴雖非
    刑法所定之刑罰，卻已造成異議人的名聲、心理、人格、財
    產、自由都產生極大之制約作用，依一事不二罰的原則，監
    理機關應撤銷再一次的裁罰為是等語。
三、按汽車駕駛人飲用酒類後，其吐氣所含酒精濃度超過每公升
    0.25毫克（MG/L）者，不得駕車，道路交通安全規則第114
    條第2款訂有明文。又汽車駕駛人，駕駛汽車經測試檢定有
    酒精濃度超過規定標準之情形者，處15,000元以上60,000元
    以下罰鍰，並當場移置保管該汽車及吊扣其駕駛執照1年，
    此觀道路交通管理處罰條例第35條第1項第1款規定亦明。至
    於95年2月5日施行之行政罰法第26條規定：「一行為同時觸
    犯刑事法律及違反行政法上義務規定者，依刑事法律處罰之
    。但其行為應處以其他種類行政罰或得沒入之物而未經法院
    宣告沒收者，亦得裁處之。前項行為如經不起訴處分或為無
    罪、免訴、不受理、不付審理之裁判確定者，得依違反行政
    法上義務規定裁處之。」，該條立法理由明確揭示：「一行
    為同時觸犯刑事法律及違反行政法上義務規定時，由於刑罰
    與行政罰同屬對不法行為之制裁，而刑罰之懲罰作用較強，
    故依刑事法律處罰，即足資警惕時，實無一事二罰再處行政
    罰之必要。且刑事法律處罰，由法院依法定程序為之，較符
    合正當法律程序，應予優先適用。但罰鍰以外之沒入或其他
    種類行政罰，因兼具維護公共秩序之作用，為達行政目的，
    行政機關仍得併予裁處，故為第1項但書規定。前述行為如
    經檢察官為不起訴處分或法院為無罪、免訴、不受理或不付
    審理（少年事件）之裁判確定，行政罰之裁處即無一事二罰
    之疑慮，故第2項規定此時仍得依違反行政法上義務之規定
    裁處。」，亦即一行為同時造成刑罰法律與行政秩序罰規定
    發生競合適用之關係時，基於「一事不二罰」之法理，立法
    者確立應以刑罰優先為原則，避免行為人承受過度且重複之
    處罰，而使行為與處罰顯不相當，受不合比例之不利益，基
    此，關於刑事法律處罰之範圍自應採取實質認定，凡刑事法
    中所規定客觀上剝奪行為人生命、自由、財產權利，主觀上
    亦因制裁之嚴厲性足以造成心理強制而達成矯正教化目的之
    處遇手段，皆應納入其中，解釋上即不以形式符合刑法第32
    條至第34條所定主刑及從刑種類者為限，始與前揭法律規範
    之意旨相符。
四、經查：
  (一)本件異議人甲○○於上揭時、地，酒後騎乘機車，經抽血檢
    驗換算呼氣酒精濃度高達每公升0.38毫克，就涉犯刑法第18
    5條之3犯行部分，業經臺灣臺南地方法院檢察署檢察官於97
    年3月10日緩起訴處分，經臺灣高等法院臺南分院檢察署於
    97年3月28日，以97年度上職議字第823號處分書駁回再議確
    定在案，此有緩起訴處分書、駁回再議處分書、臺灣高等法
    院被告前案紀錄表各乙份及原審依職權調閱臺灣臺南地方法
    院檢察署97年度緩字第860號執行卷（含97年度偵字第3089
    號偵查卷）存卷可憑，並經異議人甲○○坦認在卷，是異議
    人飲用酒類後騎乘機車，經測得呼氣酒精濃度已達每公升0.
    38毫克等事實，應堪認定。又前揭緩起訴處分之期間為1年
    ，抗告人並應於97年6月27日前，向臺南觀護志工協進會支
    付10,000元，抗告人於97年6月11日已為給付，緩起訴處分
    於98年3月27日屆滿，緩起訴處分未經撤銷，均有郵政跨行
    匯款申請書影本、臺灣臺南地方法院檢察署檢察官執行緩起
    訴處分命令通知書及上開被告前案紀錄表各1紙附卷可稽，
    並經原審調閱前揭偵查卷宗核屬無誤。
  (二)本件之爭議即在於異議人甲○○前開違反刑事法律之犯罪事
    實已明確，惟因檢察官採取緩起訴處分之替代性刑事處遇手
    段，未將該案逕行起訴或聲請簡易判決處刑，致其後適用之
    刑事訴訟程序有所區別，然異議人仍係須支付一定金額予檢
    察官指定機構，其如未能確實履行義務，依刑事訴訟法第
    253條之3第1項第3款之規定，將遭受撤銷緩起訴處分，而檢
    察官亦將之起訴或聲請簡易判決處刑；反之，倘其確實遵守
    並履行各項緩起訴條件，除非合於刑事訴訟法第260條所定
    情形之一，否則無再就同一案件遭受刑事訴追之虞。是檢察
    官所課以異議人之上開負擔，雖非「刑罰」，但性質上已產
    生實質刑罰之效果，而與不具任何制裁或處罰作用之不起訴
    處分，迥不相同，況且緩起訴處分所定緩起訴期間期滿後，
    該緩起訴處分將發生禁止對已為緩起訴處分之同一犯罪事實
    再行起訴之效力，即所謂「緩起訴處分之實質確定力」（最
    高法院94年臺非字第215號判例意旨參照），檢察官所為對
    於異議人之緩起訴處分，實已產生實質刑罰之效果。再者，
    行政罰法第26條第2項既未將緩起訴處分列舉其中，本於「
    例外規定從嚴解釋」之法理，亦不應將條文中「不起訴處分
    」之範圍，擴及於性質、效果及內涵均非相同之「緩起訴處
    分」。至於法務部雖於95年5月25日以法律字第0950700393
    號函示：行政罰法第26條第2項所稱「不起訴處分」，包括
    「緩起訴處分」在內等語，惟行政罰法第26條第2項乃例外
    得裁處行政秩序罰之補充規定，參諸該條文所列之「不起訴
    處分」、「無罪」、「免訴」、「不受理」、「不付審理」
    等係屬不能證明刑事被告犯罪或未曾使其實際接受刑罰之情
    形，顯然與該條第1項所指發生處罰競合之前提要件不同，
    是明定有該條第2項所列情形者，仍應依違反行政法上義務
    規定裁處。本件緩起訴處分既非不能證明行為人之犯罪事實
    ，且有支付一定金額之實質處罰，自與上開行政罰法第26條
    第2項列舉之不起訴處分等情形有別，無從遽為相同之處置
    ，再者，緩起訴處分制度之設計，亦在使刑事被告於偵查階
    段即獲免除進入刑事訴訟程序之優待處遇，寓有節省司法資
    源之目的，益徵行為人支付之公益捐而獲緩起訴處分，與刑
    事被告經法院循審判程序判處罰金或得以易科罰金之拘役或
    有期徒刑，所受實質懲罰目的，財產權均受剝奪之情形相當
    ，上開法務部函示，自難引為論據。是對於酒後駕車，同一
    行為經交通裁決機關裁處罰鍰，復經檢察官為緩起訴並命向
    公益團體捐款者，該捐款部分係為履行檢察官為緩起訴處分
    命令，與受刑事處罰無異，應屬確論。
  (三)另「前項汽車駕駛人，經裁判確定處以罰金低於本條例第92
    條第3項所訂最低罰鍰基準規定者，應依本條例裁決繳納不
    足最低罰鍰之部分」，道路交通管理處罰條例第35條第8項
    定有明文。此所稱罰金，解釋上自應包括依檢察官處分命令
    ，而向公庫或指定之公益團體、地方自治團體繳納款項在內
    。再依違反道路交通管理事件統一裁罰基準及處理細則第2
    條訂定「違反道路交通管理事件統一裁罰基準表」之規定，
    駕駛人吐氣所含酒精濃度超過每公升Ｏ‧二五亳克以上未滿
    Ｏ‧四亳克者，機器腳踏車駕駛人於期限內繳納或到案聽候
    裁決者，處最低罰鍰15,000元，並吊扣駕駛執照1年。是異
    議人甲○○依緩起訴處分命令向臺南觀護志工協進會繳納10
    ,000 元，係履行檢察官為緩起訴處分命令，性質上自屬於
    處分金，與罰金無異，依上開規定，原處分機關就行政罰鍰
    方面仍得裁處5,000元（即差額部分），至逾此部分罰鍰（
    即10,000元），異議人甲○○繳納上開處分金後，已受到實
    質制裁，縱認該命令因未經法院裁判所為之處罰，非刑事處
    分，但向國庫繳納款項之行為究具行政罰鍰之性質，自不應
    就同一行為再受行政罰鍰，否則將與行政罰法第26條規定之
    立法意旨相違背。從而，異議人甲○○酒後駕車之行為同時
    觸犯刑法及違反行政法上義務，並經檢察官緩起訴處分確定
    ，揆諸前揭說明，原處分機關自無再對同一行為裁處罰鍰，
    異議人甲○○就此部分聲明異議，非無理由，原處分機關逕
    以異議人甲○○酒精濃度超過規定標準，對其裁處罰鍰15,
    000元，尚有未洽，又異議人甲○○所支付之緩起訴處分金
    僅10, 000元，未達處罰條例第92條第3項所訂最低罰鍰基準
    規定，則依道路交通管理處罰條例第35條第8項之規定，異
    議人甲○○仍須補繳不足最低罰鍰即5,000元，要屬無疑。
五、綜上所述，因而原審依道路交通管理處罰條例第87條第2項
    ，道路交通案件處理辦法第19條、第20條前段之規定，以原
    處分機關就本件裁決僅能裁處罰鍰5,000元，逾此部分之行
    政裁罰，顯有未洽，而撤銷原處分逾罰鍰5,000元部分，並
    將所支付之緩起訴處分金10,000元折抵 (即逾5,000元部分
    為不罰之諭知)，以資適法，並認異議人甲○○尚須補繳不
    足最低罰鍰之5,000元，異議人甲○○就此部分所為之異議
    ，並無理由，應予駁回。又說明原處分機關於吊扣駕駛執照
    及道安講習部分，則係預防將來再犯危險之管制罰，而有別
    於前揭針對已發生違規事實科處罰鍰之行政秩序罰，屬行政
    罰法第26條第1項但書所稱之「其他種類行政罰」，原處分
    機關仍得依道路交通管理處罰條例第35條第1項第1款予以裁
    處，從而，此部分之異議並無理由，應予駁回等情。本院經
    核其認事用法，均無不當，裁定亦稱妥適。抗告人所提法務
    部95年5月25日法律字第0950700393號函見解，認「不起訴
    處分」包括「緩起訴處分」，緩起訴處分為一種便宜不起訴
    處分，係一種特殊的處欲措施，與「刑事處罰」有別云云，
    惟上開函示僅係行政機關對其所屬機關之函示意見，與上開
    論證不合，受處分人已因緩起訴而繳交新臺幣10,000元，已
    與上開行政罰款相當，如再受行政罰款，顯有一事二罰之不
    公平，是本院認抗告人之抗告為無理由，應予駁回。
六、據上論斷，應依道路交通案件處理辦法第26條，刑事訴訟法
    第412條，裁定如主文。
中    華    民    國    98    年    6     月    17    日
                    刑事第五庭  審判長法  官  楊明章
                                      法  官  楊子莊
                                      法  官  顏基典
以上正本證明與原本無異。
不得再抗告。
                                      書記官  呂嘉文
中    華    民    國    98    年    6     月    17    日


司法院資訊處製作；財團法人民間司法改革基金會備份。
